臺灣高等法院臺中分院刑事裁定　　　　 96年度毒抗字第134號
抗　告　人　臺灣彰化地方法院檢察署檢察官
被　　　告　甲○○
上列抗告人因被告違反毒品危害防制條例聲請觀察勒戒案件，不
服臺灣彰化地方法院中華民國96年 1月19日裁定（96年度毒聲字
第27號）提起抗告，本院裁定如下：
    主  文
抗告駁回。
    理  由
一、原審檢察官聲請意旨略以：被告甲○○基於施用第一級毒品
    海洛因之犯意，先後於民國95年 9月19日、同月20日、同月
    26日為警採尿回溯72小時內之某時許，在其彰化縣北斗鎮○
    ○里○○路 135號家中及某不詳地點等處，施用第一級毒品
    海洛因3次，嗣於95年9月26日上午10時許，經警持本院所核
    發之搜索票至彰化縣北斗鎮○○路 135號執行搜索，後其為
    警所採集之尿液經送檢驗，結果確呈現嗎啡陽性反應等事實
    ，已據被告於警詢中坦承部分犯行不諱，且其尿液經警採集
    送驗結果，確呈嗎啡及可待因陽性反應，有彰化縣警察局田
    中分局委託檢驗尿液代號與真實姓名對照認證單 1紙及詮昕
    科技股份有限公司所出具之濫用藥物尿液檢驗報告 1紙附卷
    可稽，被告施用第一級毒品海洛因之犯行，堪以認定，爰依
    毒品危害防制條例第20條第3項、第1項規定，聲請裁定將被
    告送勒戒處所觀察、勒戒等語。
二、原裁定意旨略以：按毒品危害防制條例於92年7月9日修正公
    布，自93年1月9日施行，其中第20條、第23條將施用毒品之
    刑事處遇程序，區分為「初犯」及「5年內再犯」、「5年後
    再犯」。依其立法理由之說明：「初犯」，經觀察、勒戒或
    強制戒治後，應為不起訴處分或不付審理之裁定；經觀察、
    勒戒或強制戒治執行完畢釋放後，「5 年內再犯」者，因其
    再犯率甚高，原實施之觀察、勒戒及強制戒治既已無法收其
    實效，爰依法追訴或裁定交付審理。至於經觀察、勒戒或強
    制戒治執行完畢釋放後，「5 年後再犯」者，前所實施之觀
    察、勒戒或強制戒治已足以遮斷其施用毒品之毒癮，為期自
    新及協助其斷除毒癮，仍適用「初犯」規定，先經觀察、勒
    戒或強制戒治之程序。從而依修正後之規定，僅限於「初犯
    」及「5 年後再犯」二種情形，始應先經觀察、勒戒或強制
    戒治程序。倘被告於5 年內已再犯，經依法追訴處罰，縱其
    第3次（或第3次以上）再度施用毒品之時間，在初犯經觀察
    、勒戒或強制戒治執行完畢釋放五年以後，已不合於「5 年
    後再犯」之規定，且因已於「5 年內再犯」，顯見其再犯率
    甚高，原實施觀察、勒戒或強制戒治，已無法收其實效，即
    應依該條例第10條處罰，業經最高法院95年5月9日95年度第
    7次刑事庭會議決議在案，並著有95年度臺非字第 309、310
    號判決意旨可資參照。本件被告前因施用毒品案件，經臺灣
    彰化地方法院檢察署檢察官聲請原審法院以88年度毒聲字第
    2080號裁定送觀察、勒戒後，因經評定認無繼續施用毒品傾
    向，並由臺灣彰化地方法院檢察署檢察官於88年 7月20日以
    88年度偵字第3620、7216號為不起訴處分確定；後於5 年內
    ，自89年 1月上旬某日起至同月14日止再犯毒品危害防制條
    例第10條第 1項之施用第一級毒品罪及同條第二項之施用第
    二級毒品罪，係屬二犯毒品危害防制條例第十條之罪，復經
    臺灣彰化地方法院檢察署檢察官聲請原審法院以89年度毒聲
    字第 222號裁定送觀察、勒戒，又該施用毒品案件，並經原
    審法院以89年度訴字第289號判決判處施用第一級毒品罪7月
    、施用第二級毒品罪3月，二罪併定應執行有期徒刑9月確定
    。本件被告即已於88年 7月19日受觀察、勒戒執行完畢釋放
    後5 年內，因施用第一、二級毒品再犯毒品危害防制條例第
    10條第1項、第2項之罪，經依法追訴處罰，則被告於95年 9
    月間第 3次再度施用毒品之時間，雖在前次經觀察、勒戒或
    強制戒治執行完畢釋放五年以後，惟已不合於「5 年後再犯
    」之規定，即與五年後再犯之情形有別，自應逕行起訴，毋
    庸聲請觀察、勒戒，故檢察官之聲請，即有未洽，應予駁回
    等語。
三、抗告意旨略以：最高法院95年度第 7次刑事庭會議決議係就
    被告第3次（或第3次以上）再度施用毒品之時間，在「初犯
    」經觀察、勒戒或強制戒治執行完畢釋放 5年以後，卻於「
    初犯」經觀察、勒戒或強制戒治執行完畢釋放後之5 年內已
    再犯（即第2次施用毒品），經依法追訴處罰，則其第3次施
    用毒品之時間，如已在初犯經觀察、勒戒或強制戒治執行完
    畢釋放5 年以後者，有無再經觀察、勒戒及強制戒治之必要
    的情形所為之闡釋；而未就被告第3次（或第3次以上）再度
    施用毒品之時間，係在「第 2次施用毒品」經觀察、勒戒或
    強制戒治執行完畢釋放之5年後，始再犯第10條之罪（即第3
    次施用毒品）時，是否逕予追訴之情形加以闡釋，原審逕予
    援引上開決議，據為駁回本件觀察、勒戒聲請之論據，非無
    疑義。蓋：(一)自文義解釋而言：毒品危害防制條例第20條第
     3項規定：「依前項規定為觀察、勒戒或強制戒治執行完畢
    釋放後，五年後再犯第十條之罪者，適用本條前二項之規定
    。」其中所謂「觀察、勒戒或強制戒治執行完畢」，並未明
    文限於初犯之觀察、勒戒或強制戒治執行完畢釋放之 5年後
    ，再犯第10條之罪始得適用之，是以解釋上自應以最近一次
    觀察、勒戒或強制戒治執行完畢之日計算其 5年之戒斷期。
    查本件被告於初犯施用毒品之罪經觀察、勒戒後，認無繼續
    施用毒品傾向而予釋放並為不起訴處分，雖於 5年內再犯第
    10條之罪，經觀察、勒戒後，認有繼續施用毒品之傾向，經
    檢察官起訴並聲請強制戒治，形式上觀之雖屬 5年內再犯，
    然實質上審究該次再犯既已再經觀察、勒戒及強制戒治之治
    療程序，且於上開強制戒治執行完畢 5年後，始再犯本件施
    用毒品之罪者，自無不得適用前開規定之理，否則於92年 7
    月 9日修正毒品危害防制條例前，曾因初犯送觀察勒戒釋放
    後，5 年內再犯復經觀察、勒戒或強制戒治執行程序者，無
    論其嗣後 3犯施用毒品之罪係在上開觀察、勒戒或強制戒治
    執行完畢多久以後，由於形式上業已於初犯後 5年內再犯，
    將永無重行觀察、勒戒或強制戒治之機會。自立法意旨而言
    ：依92年7月9日修正毒品危害防制條例前之規定，因初犯施
    用毒品之罪者，經觀察、勒戒後，如認無繼續施用毒品之傾
    向，則予釋放，並為不起訴之處分，5 年內再犯者，如其第
    一次犯曾經強制戒治，則不再送觀察、勒戒，逕送強制戒治
    ，並依法追溯處罰或裁定交付審理；如其第一次犯未經強制
    戒治，則仍送觀察、勒戒，如無繼續施用毒品傾向，應即釋
    放，並為不起訴之處分或不付審理之裁定，如有繼續施用毒
    品傾向，應送強制戒治，並依法追溯處罰或裁定交付審理。
    故被告第3次再犯第10條之罪，係在第2次施用毒品，經觀察
    、勒戒或強制戒治執行完畢釋放之 5年後，且於該次經觀察
    、勒戒或強制戒治執行完畢後 5年內，未曾再犯施用毒品之
    罪者，即得以認定其前所實施之觀察、勒戒或強制戒治已足
    遮斷毒癮，此時仍有 5年戒斷期之存在，自有再經觀察、勒
    戒及強制戒治之必要，始符立法本旨。(三)自實務見解而言：
    關於「初犯」、「5年內再犯」及「5年後再犯」，其 5年期
    間之計算，係指相鄰之前後 2次施用毒品時間之間隔而言，
    非可飛躍自初次起算其 5年期間，此有最高法院95年度台非
    字第65號判決可資參照。是以被告如「第 3次再犯第10條之
    罪」，係在第 2次施用毒品經觀察、勒戒或強制戒治執行完
    畢釋放之 5年後者，即應認係經觀察、勒戒或強制戒治執行
    完畢「5年後再犯」，而應適用第20條第3項再予適用初犯之
    規定，重行觀察、勒戒等程序，殊不可飛躍自初次起算其 5
    年期間，而置嗣後曾踐行之觀察、勒戒或強制戒治程序於不
    顧。(四)自被告利益而言：毒品危害防制條例第20條第 3項規
    定有關 5年後再犯時，應予適用初犯之規定，而重行觀察、
    勒戒等治療程序，係屬對被告追訴條件之限制。如認只要被
    告曾於初犯經觀察、勒戒或強制戒治執行完畢釋放後之 5年
    內再犯（即第2次施用毒品），而無論第3次施用毒品係於第
    2次施用毒品，經觀察、勒戒或強制戒治執行完畢釋放之5年
    後（甚至10年後、20年後）再犯，均須逕予起訴，而不得適
    用第20條第 3項之規定，重行觀察、勒戒等程序，無異增加
    現行法律所無之限制，逕自對被告追訴條件限制予以剝奪。
    (五)至原審裁定所引最高法院95年度台非字第 309號及95年度
    台非字第 310號判決，前者係就提出非常上訴應以確定之裁
    判為對象所為；後者則係就因 5年內再犯而受處遇裁定之被
    告，於修正後毒品危害防制條例施行後，未俟其觀察、勒戒
    或強制戒治處遇執行完畢，即因法律修正而免除觀察、勒戒
    或強制戒治予以釋放時，該次釋放是否亦屬觀察、勒戒或強
    制戒治執行完畢之情形所為，均與本件情形無關。本件被告
    前因施用毒品案件，經依裁定送觀察、勒戒，認無繼續施用
    毒品傾向，於88年 7月19日執行完畢釋放，經檢察官於同年
    月20日，以88年度偵字第3620、7216號為不起訴處分確定。
    復於 5年內再犯施用毒品罪，經檢察官起訴並聲請強制戒治
    ，由原審法院於89年6月5日以89年訴字第 289號判處應執行
    有期徒刑9月確定，並裁定令施以強制戒治，於89年7月15日
    停止戒治，所餘期間付保護管束，並於90年 2月16日保護管
    束期滿執行完畢，而被告於95年 9月19日、同年月20日及同
    年月26日為警採尿回溯72小時內之某時，所為施用第一級毒
    品海洛因之犯行，距前次強制戒治執行完畢（即90年 2月16
    日）之時間，已逾 5年，揆諸前開說明，自應重行觀察、勒
    戒等程序。詎原審拘泥於法條之形式字義，認定只要初犯曾
    經觀察勒戒後，5 年內再犯施用毒品之罪，無論該次再犯是
    否曾行觀察、勒戒或強制戒治之程序，由於已於第 1次觀察
    、勒戒後5年內再犯，縱使其後第3次再度施用毒品之時間，
    係在第 2次再犯施用毒品罪經觀察、勒戒及強制戒治執行完
    畢後5年以內，且在第2次觀察勒戒及強制戒治執行完畢以後
     5年內，均未曾再犯施用毒品之罪，仍應一律逕行追訴處罰
    ，而駁回本件觀察、勒戒之聲請，其適用法律顯有違誤，裁
    定難認允當等語。
四、按92年7月9日新修正之毒品危害防制條例刪除2犯及3犯之規
    定，一改修法前繁雜之處遇程序，僅將施用毒品者簡化區分
    為初犯、再犯，並認施用毒品者係屬病患性犯人，以觀察、
    勒戒戒除其身癮，並以強制戒治去除其心癮。經觀察、勒戒
    或強制戒治執行完畢釋放後，若係 5年後再犯該條例第10條
    施用毒品罪者，與同條例第20條第1項、第2項關於「初犯」
    之處理方式相同，檢察官應先聲請法院裁定令被告入勒戒處
    所觀察、勒戒，並視有無繼續施用毒品傾向，決定應予釋放
    、為不起訴之處分，或應聲請法院裁定令入勒戒處所強制戒
    治；若係 5年內「再犯」同條例第10條施用毒品罪者，依同
    條例第23條第 2項規定，檢察官則應依法追訴。觀諸該條例
    第20條第3項之修正理由；「觀察、勒戒或強制戒治5年後再
    犯者，顯見前所實施之觀察、勒戒或強制戒治已足以遮斷其
    施用毒品之癮，為期自新及協助其戒除毒癮，對此 5年後再
    犯者，爰明定仍適用初犯之規定，先經觀察、勒戒、強制戒
    治之程序。」及同條例第23條第 2項之修正理由：「為配合
    簡化施用毒品犯之刑事處遇程序，並鑑於經觀察、勒戒或強
    制戒治執行完畢釋放後 5年內再犯者，其再犯率甚高，原據
    以實施之觀察、勒戒及強制戒治既已無法收其實效，自應施
    以刑事處遇」，顯然如施用毒品者係前經觀察、勒戒或強制
    戒治等治療程序執行完畢 5年後，始再施用毒品之「初犯」
    ，因前所執行之觀察、勒戒或強制戒治已足收戒除毒癮之效
    ，自應重新執行觀察、勒戒或強制戒治等治療程序，並於治
    療程序執行完畢後，由檢察官為不起訴處分，毋庸對之追訴
    處罰；反之，在「再犯」之情形，因其先前所為治療程序顯
    未能收戒斷毒癮之效，且考量施用毒品者之再犯率偏高，乃
    簡化其刑事處遇程序，而逕予追訴處罰，不再施以治療程序
    。參酌上開立法理由，修正毒品危害防制條例就施用毒品者
    ，祇於「初犯」及「5年後再犯」2種情形，有其追訴條件之
    限制，即須於初犯經觀察、勒戒或強制戒治釋放後，5 年內
    均無施用毒品之行為，始能認其前所實施之觀察、勒戒或強
    制戒治已足遮斷毒癮，而得於 5年後再犯時，再予適用初犯
    之規定，重行觀察、勒戒等程序。倘「5 年內」已經再犯，
    被依法追訴處罰，縱其第3次（或第3次以上）施用毒品之時
    間在初犯釋放5年以後，即與「5年後再犯」之情形有別，且
    因已於「5 年內再犯」，顯見其再犯率甚高，原實施觀察、
    勒戒或強制戒治，已無法收其實效，而無 5年戒斷期之存在
    ，自無再經觀察、勒戒或強制戒治之必要，應由檢察官逕行
    起訴，始符新法修正之本旨，最高法院95年度第 7次刑事庭
    會議決議及95年度台上字第1071號、95年度台非字第59號、
    95年度台非字第296號等判決意旨可資參照。
五、經查：被告甲○○曾於88年間因施用毒品案件，經依裁定送
    觀察、勒戒，認無繼續施用毒品傾向，於88年 7月19日釋放
    ，並經臺灣彰化地方法院檢察署檢察官於同年月20日，以88
    年度偵字第3620、7216號為不起訴處分確定；復於 5年內再
    犯施用毒品罪，經臺灣彰化地方法院檢察署檢察官起訴並聲
    請強制戒治，經彰化地方法院89年6月5日以89年度訴字第28
    9號判處有期徒刑9月確定，強制戒治部分於89年 7月15日停
    止戒治，所餘戒治期間付保護管束，並於90年 2月16日保護
    管束期滿執行完畢，此有臺灣高等法院被告前案紀錄表、臺
    灣彰化地方法院89年度訴字第 289號刑事判決書等在卷可憑
    。從而，本件被告於95年間第 3次施用第一級毒品海洛因之
    犯行，雖距前次施用毒品之時間已逾 5年，但因其在初犯釋
    放（即88年 7月l9日觀察、勒戒無繼續施用傾向釋放）以後
    「5年內再犯」，復於5年內再犯施用毒品罪，由臺灣彰化地
    方法院於89年6月5日以89年度訴字第289號判處有期徒刑9月
    確定，是依上開說明，本件第 3次施用第一級毒品行為，即
    與單純之初犯釋放以後「5 年後再犯」之情形有別。且因其
    曾於『5年內再犯』，此次為第3次施用毒品，顯見其再犯率
    甚高，原實施觀察、勒戒或強制戒治，已無法收其實效，而
    無 5年戒斷期之存在，自無再經觀察、勒戒或強制戒治之必
    要，應由檢察官逕行起訴，而無從裁定令被告入勒戒處所施
    以觀察、勒戒。則原審以本件觀察、勒戒之聲請，於法尚有
    未合，駁回檢察官之聲請，本院經核並無不合，檢察官抗告
    意旨指摘原裁定不當，為無理由，應予駁回。
據上論斷，應依刑事訴訟法第412條，裁定如主文。
中　　華　　民　　國　　96　　年　　2 　　月　　27　　日
　　　　    刑事第三庭　審判長法　官　王  增  瑜
                              法　官  廖  柏  基
                              法　官  蔡  紹  良
上列正本證明與原本無異。
不得再抗告。
                              書記官  巫  丞  晏
中　　華　　民　　國　　96　　年　　3 　　月　　2 　　日
